臺灣臺北地方法院民事判決　　　　　　　　　　九十一年度重訴字第二三五九號
　　原　　　告　　壬○○
　　訴訟代理人　　庚○○
　　原　　　告 　 辛○○
　　共　　　同
　　訴訟代理人　　林明正律師
　　複　代理人　　林育生律師
　　　　　　　　　戊○○
　　被　　　告　　丁○○民國.
　　兼法定代理人　乙○○
　　被　　　告　　己○○
　　　　　　　　　甲○○
　　　　　　　　　台北市私立子○高級中學
　　右　一　人
　　法定代理人　　丙○○
　　共　　　同
　　訴訟代理人　　詹文凱律師
　　複　代理人　　高榮志律師
當事人間請求損害賠償事件，本院於中華民國九十三年三月九日言詞辯論終結，判決
如下：
    主    文
原告之訴及假執行之聲請均駁回。
訴訟費用由原告負擔。
    事    實
甲、原告方面：
壹、聲明：
一、被告應連帶給付原告壬○○新台幣（下同）三百九十二萬三千五百二十八元及自
    起訴狀繕本送達之翌日（即民國九十一年十月十六日）起至清償日止，按年息百
    分之五計算之利息。
二、被告等五人應連帶給付原告辛○○三百四十一萬四千五百零八元及自起訴狀繕本
    送達之翌日（即九十一年十月十六日）起至清償日止，按年息百分之五計算之利
    息。
三、原告願供擔保請准予宣告假執行。
貳、陳述：
一、被告丁○○於民國八十九年間為被告台北市子○高級中學（以下簡稱子○高中）
    ○○○○科○年○班之學生，被告乙○○為丁○○之母親，被告己○○為子○高
    中○○○○科○年○班之導師，被告甲○○為該班之體育老師，被害人即原告二
    人之子癸○○亦為該班之學生，患有先天性染色體異常、肢體重度殘障、全身骨
    骼鬆軟易碎、行動不便、無法行走（即俗稱玻璃娃娃），八十九年九月十三日下
    午一時四十分該班為體育課，因天雨，被告甲○○將上課地點改在子○高中○○
    樓地下室上課，詎被告明知癸○○患有上開病症，需避免碰撞，且當時天雨造成
    樓梯地板濕滑，竟無視於癸○○之意願（癸○○曾向被告表示欲回教室讀國文）
    ，指示被告丁○○抱負癸○○下樓梯至上課地點之地下室，因地板濕滑被告丁○○於抱負下樓梯過程中自樓梯跌落，造成癸○○頭部鈍創、顱骨破裂及四肢多處
    骨折。事發後該班導師即被告己○○雖立即通知原告，但告訴原告癸○○僅係跌
    倒並無大礙，並將原本已召來之丑○醫院救護車遣回，致原告錯估癸○○之傷勢
    ，誤以為僅係單純骨折，擬自行送往經常治療癸○○之三峽寅○○醫院就診，待
    原告壬○○到達子○高中時，發現癸○○已意識不清，緊急送往醫院急救後，因
    顱內大量出血，於同日晚間八時二十分不治死亡。
二、按「因故意或過失，不法侵害他人之權利者，負損害賠償責任。」、「數人共同
    不法侵害他人之權利者，連帶負損害賠償責任。」民法第一百八十四條第一項前
    段及第一百八十五條第一項分別定有明文，又「共同侵權行為必共同行為人均已
    具備侵權行為之要件，且以各行為人故意或過失不法之行為，均係所生損害之共
    同原因（即行為關連共同）始克成立。」最高法院八十四年台上字二二六三號判
    決足稽。查：
（一）被告丁○○與癸○○同窗一年餘，對癸○○之身體狀況知之甚詳，自明瞭對於
      癸○○之照護應格外謹慎小心，不容稍有差池，其竟疏於為必要之注意，在全
      無照護經驗、樓梯濕滑之情況下，甘冒滑倒之危險，單獨抱負癸○○下樓梯，
      導致癸○○自樓梯滾落，顱骨破裂、全身多處骨折，傷重不治死亡，對於癸○○之死亡結果自有過失責任；被告乙○○為丁○○之法定代理人，依民法第一
      八七條第一項應與被告丁○○連帶負損害賠償責任，另關於此二人之過失責任
      引用本院少年法庭九十一年度少調字第三三八號裁定。
（二）被告甲○○身為體育老師，對於學生於上課期間負有監督照護之義務，其明知
      癸○○身體狀況免修體育課，且癸○○已表示欲回教室自習，而前往地下室之
      途中又無無障礙設施，竟僅指示二名同學（即被告丁○○及另一名同學）協助
      癸○○下樓梯，其甘冒發生意外之危險在前，又未給與足夠之防護措施在後，
      終至癸○○傷重死亡，自有過失；另關於甲○○過失責任引用臺灣台北地方法
      院檢察署九十年度偵字第一七六九九號起訴書。
（三）被告己○○擔任癸○○之導師，該班除○生外，尚有四名殘障同學，換言之能
      擔任此班級之導師者，相較於一般老師具有更豐富照護殘障學生之經驗與專業
      ，詎被告明知○生為俗稱之「玻璃娃娃」，輕微碰撞即可能導致嚴重傷害，且
      明知○生係自樓梯滾落，撞擊頭部、四肢多處骨折，依常識判斷應為立即送醫
      之處置，其竟僅告知原告為跌倒無大礙，且遣回已召來之救護車，終至延誤急
      救之時機，對於癸○○之死亡自有重大過失。
（四）被告子○高中聘用被告己○○及被告甲○○擔任導師及體育老師之職，對於該
      二名老師於執行職務不法侵害他人之權利之行為，應依民法第一百八十八條之
      規定與該二名老師連帶負損害賠償責任。且被告子○高中於答辯狀已自承延誤
      送醫，而延誤送醫又係可歸責於己○○所致，則子○高中為己○○之雇用人，
      自應連帶負起過失責任。
（五）上開被告之行為均構成侵權行為且均為導致癸○○死亡之原因，核屬共同侵權
      行為，依民法第一百八十五條應負連帶賠償責任。
三、被告辯稱對癸○○之身體狀況並不知悉，無特別照顧義務，惟查：癸○○患有先
    天性染色體異常，俗稱「玻璃娃娃」，由其身材短小之特殊外觀，任何人均可輕
    易分辨，絕非一般肢體障礙，遑論被告等分別為癸○○之老師及同學，相處一年
    有餘，親見癸○○一舉一動幾乎毫無例外均需他人從旁協助，豈有不知癸○○肢
    體特殊狀況之理？其次癸○○係參加台北市政府舉辦之殘障聯招考試入學，繳交
    志願卡時，子○高中之現場人員曾對癸○○之狀況做過評估，始同意癸○○入學
    ，被告豈可事後否認不知癸○○為「玻璃娃娃」？況且學校對學生本有照顧義務
    ，本應對學生狀況詳加調查，○生之特殊體質外觀明顯可見，學校豈可諉為不知
    而免其責任？
四、被告甲○○辯稱其未指示丁○○協助癸○○到場上課云云，惟查：當日體育課原
    本在操場上課，因下雨更改上課地點至地下室，按理當時上課之同學已全部集合
    完畢，如需更改上課地點應係集體由老師帶隊至地下室，然丁○○及巳○○卻脫
    隊繞過操場陪同癸○○行走殘障步道至走廊，再沿著走廊繞行至地下室入口階梯
    ，試問若非甲○○之指示，丁○○及巳○○豈可能脫隊協助癸○○？又癸○○及
    丁○○等均知癸○○免修體育課，若非甲○○之指示，何需千里迢迢繞過整個操
    場，經過教室門卻不入，而前往地下室？須知癸○○成長之過程十分艱辛且飽受
    骨折痛楚，其對自身之保護遠較常人謹慎小心，多一次移動身體，即多一分骨折
    受創危險，若非受到外界壓力，絕無可能自涉險境，況且癸○○曾表示欲回教室
    自習國文，而丁○○等人又非平日習於照顧之同學，地下室又無電梯，殊難想像
    癸○○會在客觀環境如此不理想之情況下，自願前往地下室犯險。
五、被告己○○辯稱遣回救護車係依原告之指示而為，惟查：事發當時己○○僅告知
    癸○○跌倒，無甚大礙，並未具體說明是從樓梯滾落，致壬○○誤判傷勢，可自
    行送往經常往來的醫院，然己○○當時明知癸○○自樓梯滾落，縱使一般人自樓
    梯滾落撞擊頭部亦不可等閒視之，立即送醫檢查救治幾為毫無例外之處置，遑論
    癸○○為重度肢體殘障之「玻璃娃娃」。被告雖辯稱癸○○於保健室內意識清醒
    ，然依事發後二小時連續拍攝之腦部X光片顯示，癸○○之頭骨碎裂如碗公破裂
    ，短短幾分鐘顱內出血即遍佈整個頭顱，傷勢嚴重如斯，豈有可能保持清醒，甚
    至與同學談笑如常？事實上原告抵達保健室時若非癸○○意識不清，又豈會發現
    事態嚴重，必須立即送醫急救？再者己○○班上尚有四名殘障同學，其對於照護
    殘障同學所具備之經驗及常識自較一般老師為豐富，其竟隱瞞真相未於第一時間
    做出最有效之處置，豈無過失可言？
六、依民法第一百九十二條及第一百九十四條，被告對於支出殯葬費之人應負損害賠
    償責任；被害人對於第三人負有法定扶養義務者，加害人對於該第三人亦應負損
    害賠償責任；不法侵害他人致死者，被害人之父、母雖非財產上之損害，亦得請
    求相當之賠償。被告等應連帶賠償之損害羅列如下：
（一）殯葬費：原告壬○○支出殯葬費六十萬元。
（二）扶養費：被害人癸○○於八十九年九月十三日死亡時（死亡時已年滿二十歲）
      原告壬○○為五十三歲（三十六年出生），原告辛○○為五十一歲（三十八年
      出生），依行政院經建會人力規劃處「1998年世界人口估計要覽」 (87年11月
      ) 之統計資料顯示，台灣地區男性平均壽命為七十二歲，女性為七十八歲，則
      原告等尚有餘命十九年及二十七年，依扶養親屬寬減額七萬四千元及霍夫曼式
      扣除中間利息後，原告壬○○得受扶養之金額為九十七萬零五百八十四元（
      74000*13.1160=970584），原告辛○○得受扶養之金額為一百二十四萬三千五
      百二十五元（74000*16.8044=0000000），因原告育有三子，均負有扶養義務
      ，原告等各只受三分之一扶養費之損失，即壬○○為三十二萬三千五百二十八
      元，辛○○為四十一萬四千五百零八元。
（三）精神慰撫金：原告夫妻二人育有二子，均為俗稱之玻璃娃娃，因照護不易，扶
      養過程中可謂備極辛勞，不僅花費較一般正常孩童高，付出之心力更甚於一般
      之父母，但原告夫妻從不氣餒，對二子呵護備至，原告辛○○每日親自接送二
      子上下學，務使二子能獲得最好的教育，將來能出人頭地，長子庚○○雖只有
      國中學歷，但勤奮上進，自修電腦課程，如今已開設電腦公司營生，次子癸○○好學上進，考取子○高中就讀，原本一家和樂，因被告等之輕忽過失，致原
      告夫妻痛失愛子，備極傷痛，故請求精神慰撫金各三百萬元。
參、證據：提出下列證物為證：
  原證一：台灣台北地方法院檢察署九十年度偵字第一七六九九號起訴書影本及台北
          地方法院九十一年度少調字第三三八號宣示判決筆錄影本一份。
  原證二：診斷證明書影本一件。
  原證三：死亡證明書影本一件。
  原證四：「何謂昏迷指數」文章影本一件。
乙、被告方面：
壹、聲明：
一、原告之訴及假執行聲請均駁回。
二、如受不利之判決，請准供擔保宣告免為假執行。
貳、陳述：
一、被告等對癸○○之身體狀況並不知悉，無特別之照顧義務：
（一）過失之構成，應以「應注意、能注意而未注意」為要件。即以注意義務及注意
      能力存在為前提，而有違背注意義務之情形始足當之。本件原告以被告等過失
      致癸○○發生死亡結果，自應先探究被告等是否負注意義務。
（二）原告等自向被告子○高中申請癸○○入學時，並未告知癸○○為「玻璃娃娃」
      ，即有骨頭易斷碎之病症，僅以癸○○具重度肢體障礙，已遭他校拒絕為由，
      請求子○高中准其入學。被告子○高中當時曾告知校內無障礙設施並非完善，
      要其慎重考慮，經其再三請求後始接受入學。因原告等從未告知癸○○之病症
      及照顧方式，故被告等均以一般肢體障礙方式施予照顧。然因被告等對其特殊
      病症並不知悉，故不應認為被告等有以照顧玻璃娃娃之特殊方式照顧癸○○之
      義務。如不具此特別照顧義務，自不能論被告等有違背注意義務之過失責任。
二、被告丁○○、乙○○部分：
（一）原告指責被告丁○○違反癸○○意願，強行將癸○○帶往地下室上課，於抱癸○○下樓時不慎跌倒，致癸○○頭骨破裂。然當日癸○○雖曾於體育課時表示
      要回教室準備國文，但經同學好心勸說，要其觀看同學體育上課情形以舒解心
      胸後，即同意前往觀看。丁○○並非平日負責照顧癸○○者，因該負責照顧之
      同學當日請假，丁○○基於熱心，始自願於當日負責帶送癸○○，並無任何強
      迫行為或不良之意圖。
（二）因丁○○對癸○○有玻璃娃娃之危險症狀並不知情，僅知其肢體障礙行動不便
      ，事前不知應以特別之注意方式抱負癸○○，故不應認其須負特別之注意義務
      。雖發生癸○○在摔倒後最終有死亡之結果，但丁○○至多對防止一般傷害須
      注意，超過此一程度即非屬其注意義務之範圍。且癸○○在受傷後意識清醒，
      如及時送醫應可獲妥善醫療，不致有死亡之結果，因原告通知校方暫勿送醫，
      其可自行赴學校處理，始有延誤情形此種因延遲送醫而生之死亡結果，均非丁○○可以注意及防止，不應將致死亡之責任令丁○○負擔。
三、甲○○部分：
    原告指責被告甲○○於事發當日，因更改上課地點，明知癸○○有玻璃娃娃病症
    ，需避免碰撞，竟違反癸○○意願，指示丁○○抱負癸○○下樓，致生意外。然
    所述均與事實不符。被告對癸○○之病症並不知悉，更無指示丁○○抱負癸○○
    下樓。因癸○○肢體殘障，平日無需上體育課，被告自無命其到場上課之必要，
    事情之發生被告並不知情，亦無從注意，故不應命被告負過失責任。
四、己○○部分：
    原告指責被告己○○為癸○○導師，於事後雖立即通知原告，「但僅告訴原告癸○○僅係跌倒並無大礙，並將原告已召來之丑○醫院救護車遣回，致原告錯估癸○○之傷勢」，認被告對癸○○之死有過失。然被告先電召救護車前來，本欲直
    接送醫，是原告在電話中堅持自行送醫，且命被告告知救護人員回去，被告依其
    指示，始讓救護車回去。而原告為癸○○之父親，明知癸○○不能承受碰撞，在
    得知其跌倒後，應知悉其可能之危險，卻仍指示要校方遣回救護車，待其親自接
    回送醫，以致延誤時機，或許因其愛子心，難以歸咎，但不應因此而令不知情之
    老師承擔此一嚴重責任。
五、被告子○高中部分：
    因子○高中校方事前對癸○○罹患特殊病症之情形並不知悉，且原告等亦從未告
    知，故相關人員無從對癸○○為特別之照顧。不論子○高中，或其僱用人員，因
    未具特別之注意義務，且對結果之發生亦無過失，不應負賠償責任。
六、被告己○○遣回救護車應無過失：
    就原告質疑被告己○○未告知癸○○跌倒後狀況及遣回救護車等行為顯有過失一
    事，陳明當時情形如左：
（一）癸○○跌倒後立即經同學送至醫護室，其在醫護室時，身體無明顯外傷，學校
      護士辰○○查看後要求其平躺於病床上，並立即通知丑○醫院救護車。
（二）癸○○於等候時，尚與老師及同學交談，意識清楚，一再向老師要求切勿處罰
      丁○○，不希望丁○○因此受罰，因其意識及身體外觀均屬正常，在送醫檢查
      前，無法確知所受傷害，故被告己○○告知原告時表示癸○○摔倒，而未說明
      傷勢。
（三）學校護士辰○○於通知醫院後，即撥電話給癸○○之家長，由其母親（即原告
      辛○○）接聽，並表示將通知其父親。同時被告己○○已連絡上原告壬○○。
      原告當時告知不要救護車送，他大約十分鐘後即到達。因原告如此指示，故被
      告始告知救護車人員，予以遣回。
（四）但原告約過了五十分鐘後始到達。其間癸○○意識仍然清楚，有提到腳痛，經
      護士檢查仍無外傷。原告到達後，護士曾向其抱怨為何這麼遲，原告表示自己
      沒有說清楚。原告抱癸○○上車時，癸○○尚屬清醒，曾因腳痛而罵髒話，原
      告尚訓誡其不可說髒話。
（五）故被告己○○以癸○○摔倒後之實情告知原告，並無錯誤，而癸○○身體狀況
      ，原告平日照顧，自應十分清楚，原告既指示不要救護車送，而由自己送醫，
      被告等自當遵從。
、證據：提出學生資料表一件為證。並聲請訊問證人卯○○、辰○○、巳○○。
丙、本院依職權會同兩造履勘現場，並依原告聲請函財團法人寅○○醫院請影送癸○○送醫病歷資料及敘明送醫時有無昏迷等狀況，調取本院九十一年易字第一六三
    ０號甲○○過失致死案刑事卷全卷。
    理    由
一、按，訴狀送達後，原告不得將原訴變更或追加他訴。但有下列各款情形之一者，
    不在此限：．．．三、擴張或減縮應受判決事項之聲明者。民事訴訟法第二百五
    十五條第一項第三款定有明文。本件原告起訴時原聲明請求「（一）被告應連帶
    給付原告壬○○三百六十萬元及自起訴狀繕本送達之翌日起至清償日止，按年息
    百分之五計算之利息。（二）被告應連帶給付原告辛○○三百萬元及自起訴狀繕
    本送達之翌日起至清償日止，按年息百分之五計算之利息。（三）原告願供擔保
    請准予宣告假執行。」嗣於起訴後訴訟繫屬中之九十一年十二月十九日具狀變更
    聲明為請求「（一）被告應連帶給付原告壬○○三百九十二萬三千五百二十八元
    及自起訴狀繕本送達之翌日起至清償日止，按年息百分之五計算之利息。（二）
    被告應連帶給付原告辛○○三百四十一萬四千五百零八元及自起訴狀繕本送達之
    翌日起至清償日止，按年息百分之五計算之利息。（三）原告願供擔保請准予宣
    告假執行。」（本院卷第五十六頁），核係擴張應受判決事項之聲明，被告並表
    示無意見（本院卷第六十五頁），與上開規定尚無不合，合先敘明。
二、原告起訴主張：被害人即原告二人之子癸○○原為被告子○高中○○○○科二年
    二班之學生，患有先天性染色體異常、肢體重度殘障、全身骨骼鬆軟易碎、行動
    不便、無法行走（即俗稱玻璃娃娃），八十九年九月十三日下午一時四十分該班
    為體育課，因天雨，被告即該班之體育老師甲○○將上課地點改在子○高中○○
    樓地下室上課，詎甲○○明知癸○○患有上開病症，需避免碰撞，且當時天雨造
    成樓梯地板濕滑，竟無視於癸○○之意願（癸○○曾向被告表示欲回教室讀國文
    ），指示被告即癸○○之同學丁○○抱負癸○○下樓梯至上課地點之地下室，因
    地板濕滑被告丁○○於抱負下樓梯過程中自樓梯跌落，造成癸○○頭部鈍創、顱
    骨破裂及四肢多處骨折。事發後該班導師即被告己○○雖立即通知原告，但卻告
    訴原告稱癸○○僅係跌倒並無大礙，並將原本已召來之丑○醫院救護車遣回，致
    原告錯估癸○○之傷勢，誤以為僅係單純骨折，擬自行送往經常治療癸○○之三
    峽寅○○醫院就診，待原告壬○○到達子○高中時，發現癸○○已意識不清，緊
    急送往醫院急救後，因顱內大量出血，於同日晚間八時二十分不治死亡。因認被
    告丁○○與癸○○同窗一年餘，對癸○○之身體狀況知之甚詳，自明瞭對於癸○○之照護應格外謹慎小心，不容稍有差池，其竟疏於為必要之注意，在全無照護
    經驗、樓梯濕滑之情況下，甘冒滑倒之危險，單獨抱負癸○○下樓梯，導致癸○○自樓梯滾落，顱骨破裂、全身多處骨折，傷重不治死亡，對於癸○○之死亡結
    果自有過失責任；被告乙○○為丁○○之法定代理人，依民法第一百八十七條第
    一項應與被告丁○○連帶負損害賠償責任；被告甲○○身為體育老師，對於學生
    於上課期間負有監督照護之義務，其明知癸○○身體狀況免修體育課，且癸○○
    已表示欲回教室自習，而前往地下室之途中又無無障礙設施，竟僅指示二名同學
    （即被告丁○○及另一名同學）協助癸○○下樓梯，其甘冒發生意外之危險在前
    ，又未給與足夠之防護措施在後，終至癸○○傷重死亡，自有過失；被告己○○
    擔任癸○○之導師，該班除○生外，尚有四名殘障同學，相較於一般老師具有更
    豐富照護殘障學生之經驗與專業，詎被告明知○生為俗稱之「玻璃娃娃」，輕微
    碰撞即可能導致嚴重傷害，且明知○生係自樓梯滾落，撞擊頭部、四肢多處骨折
    ，依常識判斷應為立即送醫之處置，其竟僅告知原告為跌倒無大礙，且遣回已召
    來之救護車，終至延誤急救之時機，對於癸○○之死亡自有重大過失；被告子○
    高中聘用被告己○○及被告甲○○擔任導師及體育老師之職，對於該二名老師於
    執行職務不法侵害他人之權利之行為，應依民法第一百八十八條之規定與該二名
    老師連帶負損害賠償責任。上開被告之行為均構成侵權行為且均為導致癸○○死
    亡之原因，核屬共同侵權行為，依民法第一百八十五條應負連帶賠償責任，故依
    侵權行為之規定，請求被告應連帶賠償損害如下：（一）殯葬費：原告壬○○支
    出殯葬費新台幣六十萬元。（二）扶養費：被害人癸○○於八十九年九月十三日
    死亡時（死亡時已年滿二十歲）原告壬○○為五十三歲（三十六年出生），原告
    辛○○為五十一歲（三十八年出生），依行政院經建會人力規劃處「1998年世界
    人口估計要覽」  (87年11月)之統計資料顯示，台灣地區男性平均壽命為七十二
    歲，女性為七十八歲，則原告等尚有餘命十九年及二十七年，依扶養親屬寬減額
    七萬四千元及霍夫曼式扣除中間利息後，原告壬○○得受扶養之金額為九十七萬
    零五百八十四元（74000*13.1160=970584），原告辛○○得受扶養之金額為一百
    二十四萬三千五百二十五元（74000*16.8044=0000000），因原告育有三子，均
    負有扶養義務，原告等各只受三分之一扶養費之損失，即壬○○為三十二萬三千
    五百二十八元，辛○○為四十一萬四千五百零八元。（三）精神慰撫金：原告夫
    妻二人育有二子，均為俗稱之玻璃娃娃，因照護不易，扶養過程中可謂備極辛勞
    ，不僅花費較一般正常孩童高，付出之心力更甚於一般之父母，但原告夫妻從不
    氣餒，對二子呵護備至，原告辛○○每日親自接送二子上下學，務使二子能獲得
    最好的教育，將來能出人頭地，長子庚○○雖只有國中學歷，但勤奮上進，自修
    電腦課程，如今已開設電腦公司營生，次子癸○○好學上進，考取子○高中就讀
    ，原本一家和樂，因被告等之輕忽過失，致原告夫妻痛失愛子，備極傷痛，故請
    求精神慰撫金各三百萬元。即請求被告應連帶給付原告壬○○三百九十二萬三千
    五百二十八元及自起訴狀繕本送達之翌日（即九十一年十月十六日）起至清償日
    止，按年息百分之五計算之利息、應連帶給付原告辛○○三百四十一萬四千五百
    零八元及自起訴狀繕本送達之翌日即九十一年十月十六日起至清償日止，按年息
    百分之五計算之利息。
    被告則以：原告自向被告子○高中申請癸○○入學時，並未告知癸○○為「玻璃
    娃娃」，即有骨頭易斷碎之病症，僅以癸○○具重度肢體障礙，已遭他校拒絕為
    由，請求子○高中准其入學。被告子○高中當時曾告知校內無障礙設施並非完善
    ，要其慎重考慮，經其再三請求後始接受入學。因原告等從未告知癸○○之病症
    及照顧方式，故被告等均以一般肢體障礙方式施予照顧。然因被告等對其特殊病
    症並不知悉，故不應認為被告等有以照顧玻璃娃娃之特殊方式照顧癸○○之義務
    。如不具此特別照顧義務，自不能論被告等有違背注意義務之過失責任等語，資
    為抗辯。
三、原告主張被告丁○○於右揭時、地抱負癸○○下樓梯時，因天雨樓梯溼滑而自樓
    梯跌落，致原告二人之子癸○○受有頭部鈍創、顱骨破裂及四肢多處骨折，經送
    醫急救後，因顱內大量出血，於同日晚間八時二十分不治死亡之事實，業據提出
    診斷證明書及死亡證明書各一件為證，並為被告所不否認，固堪信為真實。惟原
    告主張被告丁○○對癸○○之身體狀況知之甚詳，明瞭對於癸○○之照護應格外
    謹慎小心，不容稍有差池，其竟疏於為必要之注意，在全無照護經驗、樓梯濕滑
    之情況下，甘冒滑倒之危險，單獨抱負癸○○下樓梯，導致癸○○自樓梯滾落，
    顱骨破裂、全身多處骨折，傷重不治死亡，對於癸○○之死亡結果有過失責任、
    被告乙○○為丁○○之法定代理人，依民法第一百八十七條第一項應與被告丁○○連帶負損害賠償責任、被告甲○○身為體育老師，對於學生於上課期間負有監
    督照護之義務，明知癸○○身體狀況免修體育課，且癸○○已表示欲回教室自習
    ，而前往地下室之途中又無無障礙設施，竟僅指示二名同學（即被告丁○○及另
    一名同學）協助癸○○下樓梯，甘冒發生意外之危險，又未給與足夠之防護措施
    ，終至癸○○傷重死亡，亦有過失、被告己○○擔任癸○○之導師，該班除○生
    外，尚有四名殘障同學，相較於一般老師具有更豐富照護殘障學生之經驗與專業
    ，明知○生為俗稱之「玻璃娃娃」，輕微碰撞即可能導致嚴重傷害，且明知○生
    係自樓梯滾落，撞擊頭部、四肢多處骨折，依常識判斷應為立即送醫之處置，竟
    僅告知原告為跌倒無大礙，且遣回已召來之救護車，終至延誤急救之時機，對於
    癸○○之死亡有重大過失、被告子○高中聘用被告己○○及被告甲○○擔任導師
    及體育老師之職，對於該二名老師於執行職務不法侵害他人之權利之行為，應依
    民法第一百八十八條之規定與該二名老師連帶負損害賠償責任，被告應負共同侵
    權行為連帶損害賠償責任等語，則為被告所否認，並以前詞置辯。
四、得心證之理由：
    本件兩造主要之爭執點應在於：被告丁○○有無故意過失行為？其餘被告是否應
    負侵權行為損害賠償責任？經查：
（一）按因故意或過失，不法侵害他人之權利者，負損害賠償責任。又無行為能力人
      或限制行為能力人，不法侵害他人之權利者，以行為時有識別能力為限，與其
      法定代理人連帶負損害賠償責任。受僱人因執行職務，不法侵害他人之權利者
      ，由僱用人與行為人連帶負損害賠償責任。數人共同不法侵害他人之權利者，
      連帶負損害賠償責任﹔不能知其中孰為加害人者，亦同。民法第一百八十四條
      第一項前段、第一百八十七條第一項前段、第一百八十八條第一項前段、第一
      百八十五條第一項固分別定有明文。可知一般侵權行為之成立，必須具備六個
      要件：加害行為。侵害法律所保護之法益。致生損害。行為之不法。
      行為人有責任能力。故意過失。如不具備上開中之任一要件者，即不成立
      一般侵權行為。
（二）查，被告丁○○雖與癸○○同窗一年有餘，惟其並非平日負責照顧癸○○者，
      僅因該負責照顧之孫姓同學當日請假，被告丁○○基於熱心，始自願於當日負
      責推送癸○○等情，此為原告所不否認；又欲下去地下室時，丁○○有問癸○○要不要讓他抱，癸○○說「好」，丁○○始單獨抱負癸○○下樓梯，而由另
      一同學巳○○幫忙拿輪椅，雖丁○○於下樓梯時，因天雨溼滑致滑落至樓梯間
      ，而致癸○○受有前述之傷害，於送醫急救後不治死亡，惟查，丁○○本人亦
      同時滑落，而其與癸○○二人並未受有任何外傷，均沒有流血，當時癸○○是
      清醒的，並沒有昏迷，僅癸○○因為驚嚇有叫幾聲，且丁○○隨即抱起癸○○
      急赴保健室等情，業據證人即當時幫忙拿輪椅之巳○○及子○高中護士辰○○
      到庭證稱可稽（本院卷第八一頁及第九一頁至第九五頁），足見丁○○係為發
      揮同學間彼此照顧之美德，其行為並無可非難性，亦無任何強迫行為或故意可
      言。
（三）又查，癸○○僅自行於申請免修軍訓課之申請表上載明「重度肢障」（本院外
      放證物免修軍訓學生名冊所附申請表），雖健康紀錄上記載患有「成骨不全症
      」（即俗稱玻璃娃娃），惟丁○○並非平日負責照顧癸○○者，業據論述如上
      ，則尚難認其知悉癸○○患有該疾病及有何特殊之危險症狀，或應以何種特別
      之注意方式抱負癸○○，始不致發生危險，雖癸○○之外觀有肢體障礙及行動
      不便，惟俗稱「玻璃娃娃」之症狀者，係近幾年始為傳播媒體所注意而予登載
      ，是被告丁○○等人辯稱（於八十八年、八十九年間）對癸○○患有先天性染
      色體異常之俗稱「玻璃娃娃」症狀之身體狀況並不知悉，無特別照顧義務等語
      ，尚難認有何違反經驗或論理法則，即被告丁○○既不負有何特別之注意義務
      ，則其以平常之方式單獨抱負癸○○，雖因天雨樓梯溼滑而滑落樓梯間，而發
      生癸○○在摔倒後致死亡之結果，但丁○○至多對防止一般傷害須注意，超過
      此一程度應非屬其注意義務之範圍。而癸○○在受傷後意識清醒，亦據論述如
      上，甚且於原告趕到學校時，癸○○尚因腿痛而罵了髒話而為原告壬○○制止
      等情，亦據證人卯○○到庭證稱在卷（本院卷第七八頁），則如及時送醫應或
      不致發生死亡之不幸結果，惟因原告通知校方暫勿送醫，其可自行赴學校處理
      ，始有延誤送醫而生之死亡結果，惟此尚非丁○○所能注意或防止，即難認丁○○有何過失可言。
（四）按逝者已矣，而同學之生者仍須時受良心之譴責，本院認被告丁○○就癸○○
      之死亡結果並無任何可予非難者，即其行為並無任何故意過失。被告丁○○既
      不負侵權行為責任，則被告乙○○雖為丁○○之法定代理人，自亦不須依民法
      第一八七條第一項規定，與被告丁○○連帶負損害賠償責任之可言。
（五）次按被告甲○○雖係子○高中資訊處理科○年○班之體育老師，惟因癸○○係
      重度肢體殘障，平日本無需修軍訓課，且得申請免上體育課（本院卷第一三一
      頁及外放證物免修軍訓學生名冊），而當日係癸○○自行要求至場看同學上體
      育課，並非被告甲○○要求癸○○到場上課（同上卷第一三一頁），而被告甲○○對癸○○患有成骨不全症之病症是否知悉，並未據原告舉證加以證實，尚
      難認被告甲○○有何特別之注意義務。至事故當天原在操場上課，惟於做熱身
      操之際，因突然下雨而由被告甲○○決定改至○○樓地下室繼續上課，並由丁○○推癸○○回教室等情，亦為兩造所不爭執，則自難謂被告甲○○有何違反
      對於癸○○之照顧義務。況被告甲○○並不知癸○○亦同往地下室欲上體育課
      ，自亦無從指示丁○○抱負癸○○下樓，原告指稱被告甲○○於事發當日，因
      更改上課地點，明知癸○○有玻璃娃娃病症，需避免碰撞，竟違反癸○○意願
      ，指示丁○○抱負癸○○下樓，致生意外云云，然為被告甲○○所否認，原告
      亦未能舉證證明，所稱即難採信。綜上，被告甲○○既並不知發生上情，應無
      從注意，其就癸○○之死亡自亦無故意或過失責任可言。
（六）再查，癸○○跌倒後立即經同學丁○○送至醫護室，當時身體無明顯外傷，學
      校護士辰○○查看後要求癸○○平躺於病床上，並立即通知丑○醫院派出救護
      車到校，而癸○○於等候時，尚與老師及同學交談，意識清楚，一再向老師要
      求切勿處罰丁○○，不希望丁○○因此受罰，因其意識及身體外觀均屬正常，
      在送醫檢查前，無法確知所受傷害，故被告己○○告知原告時僅表示癸○○摔
      倒，而未說明傷勢。學校護士辰○○於通知醫院後，並即撥電話給癸○○之家
      長，由原告辛○○接聽，辛○○於電話中表示將通知原告壬○○，斯時被告己○○已連絡上原告壬○○，而原告壬○○電話中告知不要救護車送，他大約十
      分鐘後即到達，故被告己○○始告知救護車人員，予以遣回等情，為兩造所不
      爭執，並有臺北市消防局救護紀錄表可稽（外放證物），足證當時被告確曾通
      知救護車到校，如非原告指示，被告當不可能遣回救護車，故被告己○○辯稱
      係受原告指示不要救護車送，而由自己送醫等語，自屬可取，被告己○○亦無
      何故意或過失責任。雖嗣後原告約過了五十分鐘後始到達，惟該時癸○○意識
      仍然清楚，並有提到腳痛，經護士檢查仍無外傷，原告抱癸○○上車時，癸○○尚屬清醒，曾因腳痛而罵髒話，原告尚訓誡其不可說髒話等情，亦據論述如
      上，是原告指稱被告己○○為癸○○導師，於事後雖立即通知原告，但僅告訴
      原告癸○○僅係跌倒並無大礙，並將原已召來之丑○醫院救護車遣回，致原告
      錯估癸○○之傷勢，認被告對癸○○之死有過失云云，自非可取。
（七）癸○○僅雖於申請免修軍訓課之申請表上載明「重度肢障」（本院外放證物免
      修軍訓學生名冊所附申請表），及健康紀錄上記載患有「成骨不全症」等情，
      惟被告子○高中既已僱用甲○○及己○○分別擔任癸○○就讀班級之體育老師
      及導師，且已歷時一年餘之久，並未曾發生何疏於照護之情形，足見被告子○
      高中就癸○○應已為必要且適當之照顧，且被告甲○○及己○○對於照顧癸○○及事故當日之處置上，均並無何故意過失責任，業據分別論述如前，則被告
      子○高中自不必依民法第一百八十八條第一項負僱用人之侵權行為損害賠償責
      任。
（八）綜上所述，被告辯稱其等對於癸○○並無違背注意及照顧義務之過失責任等語
      ，既為可取，原告指稱被告丁○○、甲○○、己○○就癸○○之死亡應負侵權
      行為損害賠償責任、被告乙○○為丁○○之法定代理人、被告子○高中為被告
      甲○○、己○○之僱用人，均應負連帶侵權行為損害賠償責任云云，則無可取
      。從而，原告依據侵權行為法律關係請求被告連帶給付原告壬○○殯葬費等共
      計三百九十二萬三千五百二十八元及自起訴狀繕本送達之翌日（即九十一年十
      月十六日）起至清償日止，按年息百分之五計算之利息、應連帶給付原告辛○○扶養費等共計三百四十一萬四千五百零八元及自起訴狀繕本送達之翌日即九
      十一年十月十六日起至清償日止，按年息百分之五計算之利息，均為無理由，
      應予駁回。
五、原告之訴既經駁回，其假執行之聲請亦失所依附，不予准許。
六、兩造其餘主張及所提證據，經核與本院上開論斷無涉或無違，茲不予一一贅述。
七、結論：本件原告之訴均為無理由，並依民事訴訟法第八十五條第一項前段，判決
    如主文。
中　　　華　　　民　　　國　　九十三　　年　　　四　　　月　　　九　　　日
                               民事第三庭   法      官　張明輝
右為正本，係照原本作成。
如對本判決上訴，須於判決送達後廿日內向本院提出上訴狀
中　　　華　　　民　　　國　　九十三　　年　　　四　　　月　　　九　　　日
                                            法院書記官　周其祥